ACORDAO-COMPLETO-2568297

ACÓRDÃO 3686/2023 ATA 16/2023 - SEGUNDA CÂMARA

VISTOS, relatados e discutidos estes autos de Recurso de Reconsideração interposto pela Associação Beneficente Santa Maria - ABSM contra o Acórdão 12978/2020-TCU-Segunda Câmara, mantido pelo Acórdão 8943/2021-TCU-Segunda Câmara, ambos relatados pelo Ministro-Substituto André Luís de Carvalho (peça 73) , por meio do qual esta Corte julgou irregulares as contas da ora recorrente e lhe condenou à reparação do dano ao erário, pelo valor histórico de R$ 447.301,06, sem a aplicação de multa, por ter o TCU reconhecido a ocorrência da prescrição da pretensão punitiva, segundo o critério até então estabelecido pelo Acórdão 1441/2016-TCU-Plenário, ou seja, prazo de 10 anos, a contar da data do fato, nos termos do art. 205 do Código Civil;
ACORDAM os Ministros do Tribunal de Contas da União, reunidos na Sessão da 2ª Câmara, ante as razões expostas pelo Relator, em: 
9.1. com fundamento nos arts. 32, inciso I, e 33, da Lei 8.443/1992 c/c o art. 285, caput, do RI/TCU, conhecer do recurso e negar-lhe provimento;
9.2. dar ciência à recorrente e à Procuradoria da República no Estado do Espírito Santo.

Recurso de Reconsideração interposto pela Associação Beneficente Santa Maria  ABSM contra o Acórdão 12978/2020-TCU-2ª Câmara, mantido pelo Acórdão 8943/2021-TCU-2ª Câmara,  ambos relatados pelo Ministro Substituto André Luís de Carvalho.

Segunda Câmara

Fundo Nacional de Saúde - MS.

3. Interessados/Responsáveis/Recorrentes:
3.1. Responsáveis: Associação Beneficente Santa Maria (28.073.138/0001-30); Nea Maria Calheiros (XXX.397.287-XX).
3.2. Recorrente: Associação Beneficente Santa Maria (28.073.138/0001-30).

13.1. Ministros presentes: Vital do Rêgo (Presidente), Augusto Nardes, Aroldo Cedraz e Antonio Anastasia (Relator).
13.2. Ministro-Substituto presente: Marcos Bemquerer Costa.

ANTONIO ANASTASIA

Ministro-Substituto André Luís de Carvalho.

Transcrevo, abaixo, na íntegra, a instrução lavrada no âmbito da então Serur, atual AudRecursos, com a qual se manifestaram de acordo o seu dirigente e o Ministério Público junto ao TCU, representado pelo Procurador Júlio Marcelo de Oliveira (peças 90, 91 e 93) :
INTRODUÇÃO 
	Trata-se do Recurso de Reconsideração interposto pela Associação Beneficente Santa Maria - ABSM (peça 73) contra o Acórdão 12978/2020-TCU-Segunda Câmara (peça 26) , mantido pelo Acórdão 8943/2021-TCU-Segunda Câmara (peça 55) , ambos relatados pelo Ministro-Substituto André Luís de Carvalho.      
2.	Eis, no essencial, o teor da deliberação recorrida:
VISTOS, relatados e discutidos estes autos de tomada de contas especial instaurada pelo Fundo Nacional de Saúde (FNS) em desfavor, originalmente, da Associação Beneficente Santa Maria (ABSM) , além de Néa Maria Calheiros, como então diretora geral da entidade, diante da não comprovação da boa e regular aplicação dos recursos federais transferidos à ABSM no âmbito do Sistema Único de Saúde (SUS) durante o exercício de 2003;
ACORDAM os Ministros do Tribunal de Contas da União, reunidos na Sessão da 2ª Câmara, ante as razões expostas pelo Relator, em:
9.1. julgar irregulares as contas da Associação Beneficente Santa Maria, nos termos dos arts. 1º, I, 16, III, "b" e "c", 19, caput, 23, III, da Lei n.º 8.443, de 1992, para condená-la ao pagamento do correspondente débito, com a atualização monetária e os juros de mora calculados desde a data informada até o efetivo recolhimento, fixando-lhe o prazo de 15 (quinze) dias, contados da notificação, para que comprove perante o Tribunal, nos termos do art. 214, III, "a", do RITCU, o recolhimento da dívida em favor do Fundo Nacional de Saúde, na forma da legislação em vigor, sob as seguintes condições:
	DATA DA OCORRÊNCIA
	VALOR ORIGINAL (em R$) 

	06/03/2003
	660,59

	06/03/2003
	319,20

	06/03/2003
	717,76

	06/03/2003
	653,31

	06/03/2003
	653,31

	06/03/2003
	653,31

	06/03/2003
	660,59

	06/03/2003
	653,31

	06/03/2003
	653,31

	06/03/2003
	84,89

	06/03/2003
	2.880,00

	06/03/2003
	1.680,00

	06/03/2003
	957,60

	06/03/2003
	380,00

	06/03/2003
	284,38

	06/03/2003
	380,00

	06/03/2003
	758,14

	06/03/2003
	660,59

	07/03/2003
	42.242,92

	07/03/2003
	3.928,05

	07/03/2003
	13.416,35

	01/04/2003
	695,54

	01/04/2003
	2.613,24

	01/04/2003
	436,58

	01/04/2003
	1.306,62

	01/04/2003
	2.880,00

	01/04/2003
	4.080,00

	01/04/2003
	2.400,00

	03/04/2003
	3.977,93

	03/04/2003
	50.815,62

	03/04/2003
	13.454,10

	02/05/2003
	57.767,13

	02/05/2003
	4.002,87

	02/05/2003
	13.574,90

	02/05/2003
	2.613,24

	02/05/2003
	720,00

	02/05/2003
	428,74

	02/05/2003
	1.920,00

	02/05/2003
	4.320,00

	02/05/2003
	1.959,93

	02/06/2003
	469,88

	02/06/2003
	674,72

	02/06/2003
	1.306,62

	02/06/2003
	1.349,44

	02/06/2003
	622,12

	02/06/2003
	254,67

	02/06/2003
	60.445,36

	02/06/2003
	4.164,98

	02/06/2003
	13.159,65

	02/06/2003
	3.360,00

	02/06/2003
	4.560,00

	02/06/2003
	2.400,00

	02/07/2003
	31.895,90

	02/07/2003
	11.317,45

	02/07/2003
	1.247,00

	05/08/2003
	622,12

	05/08/2003
	622,12

	05/08/2003
	469,88

	05/08/2003
	635,27

	05/08/2003
	679,12

	05/08/2003
	695,54

	05/08/2003
	1.920,00

	05/08/2003
	3.840,00

	05/08/2003
	235,00

	05/08/2003
	240,00

	05/08/2003
	3.840,00

	05/08/2003
	210,00

	05/08/2003
	240,00

	05/08/2003
	3.360,00

	05/08/2003
	123,15

	05/08/2003
	428,74

	05/08/2003
	84,89

	05/08/2003
	622,12

	06/08/2003
	1.334,29

	06/08/2003
	9.513,00

	06/08/2003
	26.922,90

	02/09/2003
	420,00

	02/09/2003
	960,00

	02/09/2003
	1.440,00

	02/09/2003
	480,00

	02/09/2003
	210,00

	02/09/2003
	480,00

	12/09/2003
	3.790,10

	12/09/2003
	90,51

	12/09/2003
	2.320,47

9.2. autorizar, caso requerido, nos termos do art. 26 da Lei n.º 8.443, de 1992, e do art. 217 do RITCU, o parcelamento da dívida fixada por este Acórdão em até 36 (trinta e seis) parcelas mensais e sucessivas, com a atualização monetária e os correspondentes acréscimos legais, esclarecendo ao responsável que a falta de pagamento de qualquer parcela importará no vencimento antecipado do saldo devedor, sem prejuízo das demais medidas legais;
9.3. autorizar, desde logo, a cobrança judicial da dívida fixada por este Acórdão, nos termos do art. 28, II, da Lei n.º 8.443, de 1992, diante do não atendimento à notificação; e 
9.4. enviar a cópia do presente Acórdão, com o Relatório e a Proposta de Deliberação, à Procuradoria da República no Estado do Espírito Santo, nos termos do art. 16, § 3º, da Lei n.º 8.443, de 1992, para o ajuizamento das ações civis e penais cabíveis. (grifado) 
HISTÓRICO
3.	Esta tomada de contas especial foi instaurada pelo Fundo Nacional de Saúde (FNS) em desfavor, originalmente, da Associação Beneficente Santa Maria (ABSM) , além de Néa Maria Calheiros, como então diretora-geral da entidade, diante da não comprovação da boa e regular aplicação dos recursos federais transferidos à ABSM no âmbito do Sistema Único de Saúde (SUS) durante o exercício de 2003. 
3.1.  	A partir do Relatório de Tomada de Contas Especial 138, de 2019 (peça 2, fls. 6-9) , o tomador de contas assinalou a responsabilidade solidária da Associação Beneficente Santa Maria (ABSM) e de Néa Maria Calheiros, como beneficiária e então diretora-geral da entidade, pelo dano causado ao Erário, no valor original de R$ 447.301,06, em razão da parcial impugnação dos dispêndios supostamente incorridos a partir do aporte dos recursos federais.
3.2	No âmbito do TCU, contudo, foi excluída a responsabilidade da sra. Néa Maria Calheiros, promovendo-se, em consequência, a citação da Associação Beneficente Santa Maria (ABSM) para apresentar a sua defesa ou recolher os valores dos correspondentes débitos, conforme autorização contida no despacho do relator do processo, Ministro-Substituto André Luís de Carvalho (peça 13) . Essa citação foi realizada por meio do Ofício 10232/2019-TCU/Secex-TCE, de 18/11/2019 (peças 17 e 20) , em decorrência da seguinte irregularidade/conduta e normas violadas, consoante consta do item 21 da instrução da unidade técnica (peça 22) :
Irregularidade: não comprovação da boa e regular aplicação dos recursos repassados pelo Fundo Estadual de Saúde do Estado do Espírito Santo, em face da não apresentação de documentos comprobatórios das despesas realizadas em procedimentos hospitalares e ambulatoriais pagos, além da substituição indevida de códigos de procedimentos referentes a internações por outros de maior valor, dando causa a prejuízos ao Sistema Único de Saúde no período de 2003, conforme consubstanciado no Relatório de Auditoria nº 1/2003 da Secretaria de Estado da Saúde do Espírito Santo;
Valor histórico: R$ 447.301,06;
Conduta: não demonstrar a boa e regular aplicação de recursos do SUS dos valores recebidos, em face da não comprovação documental e não atendimento das normas que justificassem os pagamentos recebidos. Ressalte-se que a entidade se beneficiou diretamente ao requerer pagamentos com recursos do Sistema Único de Saúde por procedimentos não efetuados ou cobrando por valores superiores aos procedimentos efetivamente executados;
Dispositivos violados: art. 37, caput, c/c o art. 70, parágrafo único, da Constituição da República Federativa do Brasil, art. 93 do Decreto-lei 200/1967, art. 66 do Decreto 93.872/1986, arts. 60 a 64 da Lei 4.320/1964;
Evidências: itens '5 - Dos Procedimentos Aprovados (Pagos) ' e '6 - Análise da Documentação Comprobatória do Atendimento' do Relatório de Auditoria nº 1/2003 da Secretaria de Estado da Saúde do Espírito Santo, além de planilha de glosas constante do relatório.
3.3.	Não obstante ter sido citada, a ABSM, ora recorrente, deixou de comparecer aos autos, tornando-se, com essa conduta, revel, para todos os efeitos, nos termos do art. 12, § 3º, da Lei 8.443/1992. 
3.4.	Em sua instrução de mérito, a Secretaria de Controle Externo de Tomada de Contas Especial propôs a irregularidade das contas da ABSM, com imputação de débito (peça 22) . 
3.5.	O Ministério Público junto ao TCU, representado pelo Subprocurador-Geral Paulo Soares Bugarin, manifestou-se de acordo com a proposta da unidade técnica (peça 25) .
3.6. 	Por meio do Acórdão 12978/2020-TCU-Segunda Câmara, Relator Ministro-Substituto André Luís de Carvalho, transcrito no item 2, retro, as contas da recorrente foram julgadas irregulares, com imputação de débito (peça 26) . 
3.7.	Embargos de declaração opostos pela ABSM ao acórdão acima referido foram providos parcialmente pelo Tribunal, para esclarecimentos, sem, contudo, alterar o conteúdo do citado decisum (Acórdão 8943/2021-TCU-Segunda Câmara, Relator Ministro-Substituto André Luís de Carvalho, peça 55) . 
3.8.	Irresignada, a ABSM interpôs o presente recurso de reconsideração contra o referido Acórdão 12978/2020-TCU-Segunda Câmara, o qual será examinado adiante. 
EXAME DE ADMISSIBILIDADE 
4. 	Em consonância com a instrução anterior desta unidade, reitera-se o exame preliminar de admissibilidade constante da peça 74. 
4.1.	Esse exame foi acolhido por despacho do então relator, Ministro Raimundo Carreiro (peça 78) , que conheceu do recurso, suspendendo-se os efeitos dos subitens 9.1 e 9.3 do Acórdão 12978/2020-TCU-Segunda Câmara. Atualmente, o relator do recurso é o Ministro Antônio Anastasia (peça 88) . 
EXAME TÉCNICO
Delimitação da análise 
5.	Constituem objetos desta instrução verificar se:
	a) houve a prescrição da pretensão ressarcitória fundada em decisão do TCU, à luz da Lei 9.873/1999; 
	b) é juridicamente possível a suspensão dos efeitos decorrentes do acórdão recorrido para aguardar novo programa de parcelamento de débitos tributários (Refis) em discussão no Congresso Nacional; e 
	c) há a ausência da condição de procedibilidade prevista no art. 6º, inciso II, da Instrução Normativa TCU 71/2012, devendo, por isso, o processo ser arquivado, sem julgamento de mérito.
PRELIMINARES
6.	No essencial, a recorrente alega que: 
	a) ocorreu a prescrição quinquenal da pretensão ressarcitória fundada em decisão do TCU, à luz da jurisprudência do Supremo Tribunal Federal (STF) e de acordo com a Lei 9.873/1999; 
	b) devem ser suspensos os efeitos do acórdão recorrido para aguardar novo programa de parcelamento de débitos tributários (Refis) que estaria sendo discutido no Congresso Nacional e que poderia beneficiá-la quanto ao débito imputado pelo TCU; e
	c) deve ser aplicado ao presente caso o disposto no art. 6º, inciso II, da Instrução Normativa TCU 71/2012, arquivando-se o processo, sem julgamento de mérito. 
Prescrição 
6.1. 		No exame da prescrição, a Serur, como unidade técnica, tem adotado os entendimentos detalhados na peça 89, que contêm estudos e pronunciamentos da secretaria sobre o tema, já inclusa a manifestação do Supremo Tribunal Federal (STF) nos autos da ADI 5509, Relator Ministro Edson Fachin, firmada posteriormente ao julgamento do RE 636.886. 
6.2. 	Na manifestação indicada na parte inicial do subitem precedente estão desenvolvidas as seguintes premissas, as quais serão utilizadas no presente exame: 
	a)  ao julgar o Recurso Extraordinário - RE 636.886, o Supremo Tribunal Federal (STF) conferiu nova interpretação ao art. 37, § 5º, da Constituição Federal, fixando a tese de que "é prescritível a pretensão de ressarcimento ao erário fundada em decisão de Tribunal de Contas";
	b) as pretensões punitiva e a ressarcitória devem observar o mesmo regime na atividade de controle externo, dado o objetivo comum da prescrição, de fixar prazo para o Tribunal de Contas agir, para caracterizar o ilícito, identificar seu autor, dimensionar os efeitos da conduta e impor as consequências legais, independentemente de tais consequências terem natureza punitiva ou ressarcitória;  
	c) até que sobrevenha norma específica, entende-se que a prescrição das pretensões punitiva e ressarcitória, no processo de controle externo, deve observar o regime da Lei 9.873/1999, na linha dos recentes pronunciamentos do STF a respeito; e 
	d) sem prejuízo de se realizar o exame da prescrição também segundo o prazo decenal previsto no Código Civil, no caso da prescrição da pretensão punitiva, o critério adotado, na formulação da proposta de encaminhamento, será o da Lei 9.873/1999.
I - Exame da prescrição quinquenal da pretensão ressarcitória fundada em decisão do TCU à luz da Lei 9.873/1999. 
6.3.	 De plano, cabe anotar que o TCU declarou exclusivamente a prescrição da pretensão punitiva (multa, declaração de inidoneidade, etc.) , deixando, por isso, de aplicar multa à recorrente, consoante consta do voto condutor do acórdão recorrido (peça 27) .   
6.4.	Em relação à prescrição da pretensão ressarcitória invocada pela recorrente, a Lei 9.873/1999 estabeleceu prazo genérico de 5 (cinco) anos para exercício da pretensão punitiva (leia-se: pretensões punitiva e ressarcitória, pois a lei não faz distinção) : 
Art. 1º Prescreve em cinco anos a ação punitiva da Administração Pública Federal, direta e indireta, no exercício do poder de polícia, objetivando apurar infração à legislação em vigor, contados da data da prática do ato ou, no caso de infração permanente ou continuada, do dia em que tiver cessado.
§ 1º Incide a prescrição no procedimento administrativo paralisado por mais de três anos, pendente de julgamento ou despacho, cujos autos serão arquivados de ofício ou mediante requerimento da parte interessada, sem prejuízo da apuração da responsabilidade funcional decorrente da paralisação, se for o caso.
§ 2º Quando o fato objeto da ação punitiva da Administração também constituir crime, a prescrição reger-se-á pelo prazo previsto na lei penal. (grifado) 
6.5.   	No que se refere ao termo inicial da contagem do prazo prescricional de que trata a Lei 9.873/1999, a contagem do prazo prescricional quinquenal deve ser realizada segundo entendimento delineado pelo Supremo Tribunal Federal (STF) nos autos da ADI 5509, devidamente explicitado na peça 89, consoante informado no subitem 6.1, retro, e no pronunciamento abaixo transcrito, exarado pelo titular desta unidade técnica especializada nos autos do TC Processo 013.393/20170:  
Trata-se de pedido de reexame interposto pela empresa Promon Engenharia Ltda. contra o Acórdão 1042/2021-TCU-Plenário (rel. Min. Benjamin Zymler) .
2.	A presente representação foi autuada em cumprimento ao Acórdão 1583/2016-TCU-Plenário (rel. Min. Benjamin Zymler) , que determinou a oitiva de empresas em razão da prática de conluio e fraudes às licitações promovidas pela Petrobras para as obras de implantação da Refinaria Abreu e Lima, também denominada de Refinaria do Nordeste (Rnest) , em Ipojuca/PE.
3.	Das razões indicadas no exame precedente, acolho os fundamentos que conduzem à proposta de desprovimento do apelo. Todavia, divirjo dos parâmetros utilizados para o exame da prescrição quinquenal da pretensão punitiva deste Tribunal, conforme as razões que se seguem. 
II
4.	No que se refere à sistemática prevista na Lei 9.873/1999, novas balizas têm sido adotadas por esta secretaria nos processos de controle externo, em atenção à jurisprudência do Supremo Tribunal Federal (STF) a partir da tese fixada no julgamento do RE 636.886, que conferiu nova interpretação ao art. 37, § 5º, da Constituição Federal no sentido de ser ' (...) prescritível a pretensão de ressarcimento ao erário fundada em decisão de Tribunal de Contas'. 
5.	Quanto à pretensão punitiva (de especial interesse para o caso em exame) , observa-se que já há orientação jurisprudencial sedimentada no STF. A partir do julgamento do MS 32.201, em 4/8/2017, várias decisões se seguiram, reafirmando a conclusão de que a prescrição da pretensão punitiva, no processo de controle externo, é regida pela Lei 9.873/1999.  Nessa linha há várias decisões recentes (MS 37424, DJe 14/10/2020; MS 36111, DJe 19/5/2020; MS 36799, DJe 05/10/2020; MS 36800, DJe 12/05/2020, entre outros) , expressando o seguinte entendimento: 'Na esteira de precedentes deste Supremo Tribunal, a regência da prescrição da pretensão punitiva do Tribunal de Contas da União decorre da interpretação sistemática dos arts. 1º e 2º da Lei n. 9.873/1999.'
6. 	Ocorre que, recentemente, o Plenário da Suprema Corte se manifestou mais uma vez sobre o tema no julgamento da ADI 5509, ao tratar da constitucionalidade do prazo prescricional e decadencial de cinco anos previsto nos arts. 76, § 5º e 78, § 7º da Constituição do Estado do Ceará. Com esteio no princípio da simetria insculpido no art. 75 da Constituição Federal, o relator, Min. Edson Fachin, definiu alguns parâmetros para fins de avaliação da incidência do prazo prescricional nos processos conduzidos pelas Cortes de Contas (TCU, Tribunais de Contas dos Estados e do Distrito Federal, e dos municípios) , assunto que passo a abordar, de forma mais detalhada, nos próximos parágrafos. 
7. 	A ADI 5509 foi manejada contra dispositivos da Constituição do Estado do Ceará e de lei ordinária do referido Estado, que fixaram prazo prescricional no processo do tribunal de contas daquela unidade federativa. 
8. 	Todavia, a discussão travada pelo STF teve por referência o modelo federal, em função do princípio da simetria, expressamente invocado pelo MPF, ao propor a ação, e pelo relator, ao analisar o tema. Assim, os fundamentos lançados no julgamento da ADI 5509 repercutem inevitavelmente no processo do TCU. 
9. 	Especificamente sobre a lei de regência e as causas interruptivas da prescrição, o relator, ministro Edson Fachin, reconheceu que o STF ainda não havia fixado orientação clara a respeito, em processo de caráter geral. Ao fazê-lo, na citada ADI, a orientação do relator foi a de aplicar os vários precedentes do STF em casos concretos, que já sinalizavam para a incidência da Lei 9.873/1999, afastando-se a incidência do art. 205 do Código Civil, como evidenciam as seguintes passagens do voto: 
a) 'A atividade de controle externo equipara-se, para fins de contagem do prazo prescricional, ao poder de polícia do Estado e, como tal, nos termos do art. 1º da Lei 9.873, de 1999, 'Prescreve em cinco anos a ação punitiva da Administração Pública Federal, direta e indireta, no exercício do poder de polícia, objetivando apurar infração à legislação em vigor, contados da data da prática do ato ou, no caso de infração permanente ou continuada, do dia em que tiver cessado''; 
b) 'Pela mesma razão, incidem as causas legais de interrupção da prescrição, conforme previsão constante do art. 2º da referida Lei'. 
10. 	Estabelecida a norma de regência do prazo e das causas interruptivas, o STF avançou no debate quanto ao termo inicial da prescrição, fixando regras mais detalhadas a respeito. Com esse fim, estabeleceu tratamento específico para as tomadas de contas especiais, distinguindo aquelas decorrentes de repasses sujeitos a prestação de contas específica e as relativas a situações em que os fatos são normalmente trazidos ao conhecimento do TCU por meio de denúncias e representações - tal como na hipótese do processo em análise. 
11. 	Nesse sentido, o voto do Ministro Edson Fachin trouxe uma regra geral e algumas hipóteses de aplicação casuística. Como regra geral, ficou estabelecido que 'o termo inicial da contagem do prazo deve ser o da entrada do processo de fiscalização no âmbito do Tribunal de Contas, ou dos órgãos que, por lei, são encarregados pelo controle interno'. 
12. 	Essa regra geral teve sua aplicação explicitada para algumas situações particulares, a saber: 
a) no caso de omissão de prestação de contas: 'o dano a ser apurado pela ausência de prestação de contas tem o lapso prescricional iniciado na data em que as contas deveriam ter sido entregues'; 
b) na hipótese de irregularidades detectadas no exame da prestação de contas: 'o procedimento prévio à instauração da tomada de contas ... deve ser encerrado o quanto antes, sendo que as irregularidades que tenham porventura sido nele identificadas somente terão iniciada a fluência do prazo prescricional após a competente comunicação para o órgão de controle interno ou para o Tribunal de Contas'; 
c) em irregularidades constatadas em fiscalizações, denúncias e representações: 'Finalmente, deve-se contar o prazo prescricional a partir da data do conhecimento da irregularidade nos casos em que, por iniciativa própria, o Tribunal realiza auditorias ou inspeções, assim como nos casos em que a ele são diretamente levadas as informações necessárias para a instauração de tomada de contas especial'. (grifado) 
III
13. 	Aplicando-se o entendimento perfilhado pelo STF no julgamento da ADI 5509 ao caso em concreto, como o presente processo se refere a representação formulada pelo TCU, o termo inicial da contagem do prazo prescricional corresponde à data da ciência das irregularidades praticadas pela Promon, caracterizada por meio da autuação da presente representação, em 25/5/2017.
14.	Das causas interruptivas da fruição do prazo prescricional (art. 2º, incs. II e IV da Lei 9.873/1999) , tem-se as instruções de mérito em 19/6/2019 (peça 65) , 7/5/2020 (peça 92) e 14/9/2020 (peça 103) , e a prolação do acórdão condenatório recorrível em 5/5/2021 (peça 110) . 
15.	Como se nota, não se operaram os efeitos do prazo geral quinquenal previsto no art. 1º, caput, da Lei 9.873/1999. Igualmente, não há que se ventilar a hipótese de prescrição intercorrente, visto não ter havido paralisação processual por período superior a três anos (art. 1º, § 1º, da Lei 9.873/1999) .
16.	Ante o exposto, com fundamento nos arts. 33 e 48 da Lei 8.443/1992, proponho que este Tribunal conheça do presente recurso e, no mérito, negue-lhe provimento. (grifado) 
6.6.     	Prevê a Lei 9.873/1999, contudo, causas interruptivas da prescrição das pretensões ressarcitória e punitiva (a lei não faz distinção entre pretensão punitiva e pretensão ressarcitória, conforme enunciado alhures) após o início da marcha do prazo prescricional, como dispõe o art. 2º da referida Lei, com a redação conferida pela Lei 11.941/2009, verbis:
Art. 2º Interrompe-se a prescrição da ação punitiva:
I - pela notificação ou citação do indiciado ou acusado, inclusive por meio de edital; 
II - por qualquer ato inequívoco, que importe apuração do fato;
III - pela decisão condenatória recorrível;
IV - por qualquer ato inequívoco que importe em manifestação expressa de tentativa de solução conciliatória no âmbito interno da administração pública federal.
6.7.  	Neste ponto, merece destacar o seguinte excerto do voto do Ministro Luís Roberto Barroso no Mandado de Segurança 32.201, do Supremo Tribunal Federal (STF) , no qual deixa patenteado que a prescrição da ação punitiva se interrompe "por qualquer ato inequívoco, que importe apuração do fato" (art. 2º, inciso II, da Lei 9.873/1999) , além, evidentemente, das demais causas interruptivas indicadas no mencionado dispositivo legal (art. 2º, incisos I, III e IV) :  
31 Pois bem. Aplicando-se, seja por interpretação direta seja por analogia, a regulamentação da Lei nº 9.783/1999 ao caso concreto, verificam-se os seguintes marcos temporais: a) o impetrante foi sancionado por conduta omissiva, na medida em que teria, segundo o TCU, deixado de concluir tempestivamente Plano de Desenvolvimento do Assentamento Itamarati I, na condição de Superintendente do INCRA/MS, cargo que deixou de exercer em 13.02.2003 (e-doc. 74) ; b) em 16.05.2007, por meio do Acórdão nº 897/2007, o TCU, ao conhecer de solicitação da Comissão de Fiscalização Financeira e Controle da Câmara dos Deputados, determinou a realização de auditoria na Superintendência Regional do Incra em Mato Grosso do Sul, com o objetivo de verificar a regularidade dos recursos federais aplicados na operacionalização dos Assentamentos Itamarati I e II (e-doc 3, fl. 2) ; c) em 11.09.2008, o impetrante foi notificado para apresentar justificativa, nos termos do art. 12, III, da Lei Orgânica do TCU (e-doc 11, fl. 169) ; d) na sessão de 15.02.2012, foi proferido o Acórdão nº 356/2012, por meio do qual o Plenário do TCU condenou o impetrante ao pagamento de multa no valor de R$ 10.000,00 (e-doc 37, fl. 30) ; e) na sessão de 13.03.2013, através do Acórdão nº 516/2013, o valor da multa foi reduzido para R$ 5.000,00 (e-doc 63, fl. 37) .
32. Estabelece o art. 1º da Lei nº 9.873/1999 que o prazo prescricional se inicia 'da data da prática do ato ou, no caso de infração permanente ou continuada, do dia em que tiver cessado'. Considerando que a conduta imputada ao impetrante possui natureza omissiva, a infração deve ser tida como permanente, somente tendo cessado com a exoneração do impetrante do cargo, o que ocorreu com a publicação da respectiva portaria em 13.02.2003. Este é, portanto, o termo inicial da prescrição.
33. De acordo com o art. 2º, II, da Lei nº 9.873/1999, a prescrição da ação punitiva se interrompe 'por qualquer ato inequívoco, que importe apuração do fato'. A irregularidade atribuída ao impetrante foi apurada através de auditoria realizada pela Superintendência Regional do INCRA/MS. Tal auditoria foi determinada pelo TCU através do Acórdão nº 897/2007, prolatado na sessão de 16.05.2007. Ao determinar a realização da auditoria, o TCU indubitavelmente praticou ato inequívoco a importar a apuração do fato, interrompendo, portanto, a prescrição, antes de decorrido o prazo de 5 (cinco) anos.
34. Em 11.09.2008, o impetrante foi notificado para apresentar justificativa, nos termos do art. 12, III, da Lei Orgânica do TCU (e-doc 11, fl. 169) . A notificação do investigado por possível irregularidade é causa de interrupção da prescrição da ação punitiva, nos termos do artigo 2º, I, da Lei nº 9.873/1999.
35. Posteriormente, na sessão de 15.02.2012 - mais uma vez antes de completado o lapso temporal de 5 (cinco) anos -, foi proferido o Acórdão nº 356/2012, por meio do qual o Plenário do TCU condenou o impetrante ao pagamento de multa no valor de R$ 10.000,00. Trata-se de decisão condenatória recorrível, que também interrompe o prazo prescricional (Lei nº 9.873/1999, art. 2º, III) .
36. Conclui-se, portanto, que, aplicadas as normas da Lei nº 9.873/1999, não ocorreu a prescrição da pretensão punitiva do TCU em relação ao impetrante. (grifado) 
6.8. 	Em um outro julgado sobre essa matéria, ao aplicar igual lógica prescricional no Mandado de Segurança 36.067, cujo agravo regimental foi apreciado pela 2ª Turma do Supremo Tribunal Federal, o Ministro Ricardo Lewandowski constatou a ocorrência de cinco causas interruptivas naquele caso concreto, inclusive no âmbito do controle interno, como se vê no seguinte trecho do inteiro teor do acórdão lavrado naquele mandamus: 
7. Ora, adotando-se a tese exposta no MS 32.201, e considerando o termo a quo (30/12/1999) , constataríamos a incidência de cinco causas interruptivas do prazo prescricional: a)  relatório de auditoria em conjunto realizada pelo Denasus e pela Secretaria Federal de Controle, lavrado em 06/07/2001, sendo este, certamente, um ato inequívoco que importou a apuração do fato (art. 2º, II, da Lei n. 9.873/1999) ; b)  instauração de Tomada de Contas Especial pelo FNS, ocorrida em 05/10/2005, sendo este também, certamente, um ato inequívoco que importou a apuração do fato (art. 2º, II, da Lei n. 9.873/1999) ; c)  a autuação da presente Tomada de Contas Especial no âmbito do Tribunal de Contas da União, ocorrida em 12/08/2008, sendo este também, certamente, um ato inequívoco que importou a apuração do fato (art. 2º, II, da Lei n. 9.873/1999) ; d)  o ato que ordenou a citação do responsável, ora impetrante, ocorrida em 12/07/2010 (art. 2º, I, da Lei n. 9.873/1999) ; e e)  o exercício do poder punitivo ocorrido em 20/06/2012, data da prolação do Acórdão 1563/2012-TCU-Plenário (art. 2º, III, da Lei n. 9.873/1999) . 
8. Como se vê, ainda que aplicadas as normas da Lei n. 9.873/1999, também não teria ocorrido a prescrição da pretensão punitiva do TCU em relação ao impetrante. (grifado) 
6.9.  	Com base em todo o delineamento jurídico acima exposto, passa-se a examinar a seguir, à luz da Lei 9.873/1999, se houve a ocorrência da prescrição quinquenal da pretensão ressarcitória fundada em decisão do TCU neste processo de tomada de contas especial, destacando que esta TCE foi instaurada pelo Ministério da Saúde em 21/11/2008 (peça 3, p. 2) , em atendimento ao Memo 00541/MS/SE/FNS/CGEOFC/CCONT, de 13/11/2008, do Coordenador de Contabilidade do Ministério da Saúde (peça 3, p. 3) , consoante autorização contida no Despacho 570, de 7/11/2008, citado pelo Ofício 212/2018/DITCE/FNS/CCONT/CGEOFC/FNS/SE/MS, de 28/11/2018 (peça 5, p. 181-182) , com o objetivo de apurar prejuízos causados ao Erário na execução de despesas custeadas com recursos do Sistema Único de Saúde (SUS) , exercício de 2003, repassados à Associação Beneficente Santa Maria - ABSM.  
6.10.	Diante das manifestações anteriores, dois pontos merecem ser anotados: o primeiro, é que serão observadas nesta instrução as regras atinentes ao início do prazo prescricional, segundo as premissas delineadas na ADI 5509/STF, mencionada no subitem 6.5, retro; o segundo, é que serão ponderadas as causas interruptivas da prescrição ocorridas e comprovadas neste processo, tanto na fase interna quanto na fase externa da TCE, segundo as regras previstas na Lei 9.873/1999, exemplificativamente explicitadas nos Mandados de Segurança 32.201 e 36.067 do STF, anteriormente mencionadas.  
6.11.   	No caso vertente, a contagem do prazo prescricional quinquenal da pretensão ressarcitória de que trata a Lei 9.873/1999 tem início, a rigor, em 19/11/2008, com o encaminhamento, pelo Ministério da Saúde do processo de TCE ao órgão de controle interno (Controladoria-Geral da União - CGU) , por meio do qual foram noticiadas à CGU as irregularidades apuradas pelo Ministério da Saúde atribuíveis à ABSM, com base no Despacho 00594/SE/FNS/CGEOFC/CCONT/TCE (peça 3, p. 243) , consoante afirmado no Ofício 212/2018/DITCE/FNS/CCONT/CGEOFC/FNS/SE/MS, de 28/11/2018 (peça 5, p. 181-182) .  
6.12.  	Destaque-se que essa conclusão está em consonância com a regra geral prevista no julgamento da ADI 5509 de que o "termo inicial da contagem do prazo deve ser o da entrada do processo de fiscalização no âmbito do Tribunal de Contas da União, ou dos órgãos que, por lei, são encarregados pelo controle interno.", consoante explicitado no item 12, alínea "b", do pronunciamento do titular desta Serur, transcrito no subitem 6.5, retro. No presente caso, como apontado no subitem precedente, o órgão de controle interno federal tomou conhecimento das irregularidades objetos desta TCE em 19/11/2008, devendo, por isso, ser essa data do início da contagem do prazo prescricional. (grifado) 
6.13.  	Essa contagem do prazo prescricional foi interrompida nas datas constantes do demonstrativo abaixo, sendo certo que os atos indicados constituem atos inequívocos de apuração dos fatos de que trata o art. 2º, inciso II, da Lei 9.873/1999, consoante decidido pelo STF:   
	ATOS
	DATA
	PEÇAS

	Despacho DPPCE/DP/SFC/CGU/PR 221284/2010, da Controladoria-Geral da União (CGU) determinando a restituição da TCE ao Ministério da Saúde/FNS "para a implementação das medidas necessárias à formação de juízo de valor quanto à responsabilização pelo dano causado ao Erário." 
	4/8/2010
	3, p. 244-247

	Despacho 1423-SE/FNS/CGEOFC/CCONT da Coordenação de Contabilidade do Ministério da Saúde determinando o atendimento da determinação realizada pela CGU, descrita no quadro anterior. 
	10/6/2011
	3, p. 254-258

	Ofício 319/2011/SEAUD-ES/DENASUS/SGEP/MS do Ministério da Saúde encaminhando a TCE à Gerência de Auditoria em Saúde para "análise e providências pertinentes ao indicado no despacho 1423/SE/FNSCGEOFC/CCONT, de 10/6/2011" e posterior remessa diretamente à Coordenação de Contabilidade. 
	18/8/2011
	3, p. 262

	Relatório de Auditoria 130/2011 da Gerência de Auditoria em Saúde do Ministério da Saúde com a apuração, busca e levantamento das informações e documentos suscitados no referido Despacho 1423-SE/FNS/CGEOFC/CCCONT.  
	28/9/2011
	3, p. 266-280

	Despacho 066/SEAUD-ES/DENASUS/SGEP/MS encaminhando a TCE À Coordenação de Contabilidade do Ministério da Saúde para as providências cabíveis. 
	19/11/2011
	3, p. 346

	Despacho 1263-SE/FNS/CGEOFC/CCCONT do Ministério da Saúde devolvendo a TCE ao Departamento Nacional de Auditoria do SUS (DENASUS) para apuração de fatos relacionados à TCE. 
	8/5/2014
	5, p. 8 e 9

	Despacho/COADE/CGAUD/DENASUS 341 do Ministério da Saúde encaminhando a TCE à Coordenação de Contabilidade do MS para providências a seu cargo.
	18/11/2014
	5, p. 11

	Despacho 364/FNS/CGEOFC/CCCONT do Ministério da Saúde solicitando a adoção de providências ao DENASUS em relação a fatos relatados na TCE. 
	22/6/2015
	5, p. 21-23

	Despacho COPLAO/CGAUD/DENASUS/SGEP/MS do Ministério da Saúde encaminhando a TCE à Coordenação de Análise de Demandas (COADE) do FNS para que adote as providências a seu cargo. 
	30/11/2017
	5, p. 65 e 66

	Despacho COADE/CGAUD/DENASUS/SGEP/MS do Ministério da Saúde requerendo a manifestação de servidor do Ministério da Saúde sobre a TCE. 
	16/2/2018
	5, p. 67

	Despacho COADE/CGAUD/DENASUS/SGEP/MS do Ministério da Saúde encaminhando a TCE à coordenadora da COADE para conclusão do processo. 
	20/2/2018
	5, p. 68

	Parecer 109/2018-AAPDR/CGAUD/DENASUS/SGEP/MS do Ministério da Saúde propondo a remessa do processo à Coordenação de Contabilidade do FNS para adoção de providências. 
	16/8/2018
	5, p. 73-76

	Relatório de Tomada de Contas Especial Complementar 010/2018 do Ministério da Saúde. Proposta de imputação de débito à Associação Beneficente Santa Maria e encaminhamento da TCE à CGU. 
	28/11/2018
	5, p. 172-180

	Ofício 212/2018/DITCE/FNS/CCONT/CGEOFC/FNS/SE/MS do Ministério da Saúde encaminhando a TCE à CGU. 
	28/11/2018
	5, p. 181 e 182

	Relatório de Auditoria 138/2019 da CGU.
	20/2/2019
	5, p. 183-187

	Certificado de Auditoria 138/2019 da CGU.
	22/2/2019
	5, p. 188 e 189

	Parecer do Dirigente de Controle Interno 138/2019 da CGU. 
	22/2/2019
	5, p. 190

	Pronunciamento do Ministro de Estado da Saúde. 
	10/4/2019
	5, p. 14

	Autuação da TCE no TCU.
	31/8/2019
	Capa principal

	Despacho do relator da TCE, Ministro-Substituto André Luís de Carvalho, autorizando a citação da ABSM. 
	4/11/2019
	13

	Citação da ABSM por meio do Ofício 10232/2019-TCU/Secex-TCE, de 18/11/2019 (Aviso de Recebimento dos Correios, peça 20) . 
	9/12/2019
	17 e 20

	Instrução de mérito da Secretaria de Controle Externo de Tomada de Contas Especial. Irregularidade das contas e débito à ABSM. 
	3/2/2020
	22

	Parecer do Ministério Público junto ao TCU, representado pelo subprocurador-geral Paulo Soares Bugarin, manifestando-se de acordo com a proposta da unidade técnica.
	2/3/2020
	25

	Acórdão 12978/2020-TCU-Segunda Câmara, Relator Ministro-Substituto André Luís de Carvalho. Irregularidade das contas e imputação de débito à ABSM. 
	17/11/2020
	26

	Acórdão 8943/2021-TCU-Segunda Câmara, Relator Ministro-Substituto André Luís de Carvalho. Esclarecimento. Manutenção do Acórdão 12978/2020-TCU-Segunda Câmara.
	13/7/2021
	55

6.14.	Diante dos elementos enunciados pode-se concluir que não ocorreu no presente caso a prescrição quinquenal da pretensão ressarcitória fundada em decisão do TCU, à luz do previsto no art. 1º da Lei 9.873/1999, nem mesmo a prescrição intercorrente de que trata o art. 1º, § 1º, da referida norma, devendo, neste ponto, ser mantido o acórdão recorrido.   
Segunda preliminar
7.	De acordo com a recorrente, o TCU deveria suspender os efeitos oriundos do acórdão recorrido para aguardar novo programa de parcelamento de débitos tributários (Refis) em discussão no Congresso Nacional, o qual poderia beneficiá-la em relação ao débito objeto deste processo. 
Análise
7.1	Essa preliminar deve ser prontamente rejeitada, por falta de amparo legal. No Refis mencionado pela recorrente está abarcado tema sobre dívidas tributárias da União e não acerca de dívidas decorrentes de acórdãos condenatórios do TCU.
7.2.	Em relação ao débito imputado à recorrente, o próprio acórdão impugnado autoriza, caso requerido, nos termos do art. 26 da Lei 8.443/1992 e do art. 217 do RI/TCU, o parcelamento da dívida fixada em até 36 (trinta e seis) parcelas mensais e sucessivas, com a atualização monetária e os correspondentes acréscimos legais (subitem 9.2 do acórdão recorrido) . 
Terceira preliminar
8.	Para a recorrente, há a ausência da condição de procedibilidade prevista no art. 6º, inciso II, da Instrução Normativa TCU 71/2012, devendo, por isso, o processo ser arquivado, sem julgamento de mérito.
Análise
8.1.		Não procede tal alegação, devendo, pois ser rejeitada a preliminar suscitada pela recorrente, pelos fundamentos a seguir delineados. 
8.2. 	De plano, cabe esclarecer que o dispositivo normativo invocado se dirige à autoridade administrativa jurisdicionada ao TCU e somente deve ser implementado caso não haja determinação do Tribunal em sentido contrário, ou seja, ordem do TCU para a instauração de  tomada de contas especial mesmo após o transcurso de prazo superior a dez anos entre a data da ocorrência do dano e a primeira notificação dos responsáveis. 
8.3. 	Demais, é importante esclarecer que a aplicação do aludido dispositivo não é automática, devendo ser examinado em cada caso concreto se houve efetivo prejuízo à defesa dos responsáveis sujeitos à jurisdição do Tribunal, consoante jurisprudência pacífica da Corte de Contas, consubstanciada nos seguintes enunciados, extraídos da ferramenta denominada "jurisprudência selecionada" do TCU: 
O art. 6º, inciso II, da IN-TCU 71/2012 não tem aplicação automática em face do simples transcurso do prazo de dez anos antes da citação, devendo ser verificado, no caso concreto, se houve efetivo prejuízo à racionalidade administrativa, à economia processual, à ampla defesa ou ao contraditório. (Acórdão 2850/2016-TCU-Plenário, Relator Ministro Vital do Rêgo) 
O transcurso do lapso de dez anos para dispensa de instauração da tomada de contas especial, apesar de admitido em tese, precisa ser avaliado em confronto com os elementos disponíveis em cada caso, com o objetivo de verificar se houve, de fato, prejuízo ao pleno exercício do contraditório e da ampla defesa. (Acórdão 550/2020-TCU-Plenário, Relator Ministro Vital do Rêgo) 
8.4. 	Para que a regra acima mencionada seja aplicada, seria preciso, portanto, que a recorrente demonstrasse efetivamente que o tempo decorrido teria impedido o exercício do contraditório da ampla defesa, o que não ocorreu no presente caso. Eis enunciados extraídos da jurisprudência selecionada do TCU nessa linha:
O prejuízo à ampla defesa e ao contraditório decorrente da citação tardia deve ser efetivamente demonstrado pelo responsável com a indicação do obstáculo ou da dificuldade concreta que implicou prejuízo à defesa, não sendo suficiente a mera alegação. (Acórdão 1244/2020-TCU-Primeira Câmara, Relator Ministro Bruno Dantas) 
O transcurso de dez anos entre a data do ato irregular e a citação não é, por si só, razão suficiente para o arquivamento da tomada de contas especial, sem exame de mérito. É preciso que, além disso, fique demonstrado efetivo prejuízo à ampla defesa. (Acórdão 298/2019-TCU-Segunda Câmara, Relator Ministro Aroldo Cedraz) +
O mero transcurso de dez anos entre a data do ato irregular e a citação não é razão suficiente para o arquivamento da tomada de contas especial, sem exame de mérito. É preciso que, além disso, fique demonstrado efetivo prejuízo à ampla defesa. (Acórdão 854/2016-TCU-Plenário, Relator Ministro Benjamin Zymler) 
8.5. 	Por ter examinado exaustivamente a matéria em questão, transcrevem-se excertos do voto condutor do Acórdão 1172/2021-TCU-Plenário, Relator Ministro Jorge Oliveira, exarado nos autos do TC Processo 023.953/2018-7:
6.	Rechaço a pretensão da embargante de caracterizar falha na decisão condenatória, passível de afastar sua responsabilização, sob a premissa, nas duas contradições levantadas, de que teria havido prejuízo ao contraditório e à ampla defesa.
7.	Além de ser matéria devidamente enfrentada, o fato de ter sido citada neste processo de TCE apenas em 08/07/2019 não permite desconsiderar que eventual impedimento à plenitude do exercício de defesa, ou mesmo dificuldade na sua realização, deve ser provado, cabendo à parte o ônus dessa evidenciação. Essa é a jurisprudência pacífica do TCU (Acórdão 11820/2016-TCU-Segunda Câmara, 9.570/2015-2ª Câmara e 1.258/2019-Plenário, dentre outros) .
8.	Como destaquei em meu voto, o mero transcurso do tempo não acarreta, em toda e qualquer situação, prejuízo à ampla defesa ou à constituição do contraditório, devendo a configuração de tal prejuízo ser analisada em cada caso concreto, sob pena de violar-se a regra da imprescritibilidade das ações de cobrança de dano ao erário.
9.	Na prática, a argumentação da empresa Carioca Engenharia busca associar, como se idêntico conteúdo fosse, prejuízo à apresentação de defesa e aferição formal da prescrição da pretensão punitiva. Essa última, segundo o entendimento do TCU, se opera pelo transcurso do prazo decenal desde os fatos irregulares sem que haja apreciação da matéria ou suspensão da contagem. Nesta TCE, a prescrição da pretensão punitiva foi assumida e nenhuma sanção foi imposta aos responsáveis.
10. Sob diferente viés, no tocante à imputação de débito, a decisão embargada alinhou-se à jurisprudência dominante deste Tribunal pela imprescritibilidade e, em respeito à segurança jurídica e aos consectários do devido contraditório e da ampla defesa, os responsáveis poderiam demonstrar a impossibilidade fática de produzir prova essencial ao deslinde do feito, mas de tal tarefa não se desincumbiram. 
11.	A despeito do tempo transcorrido desde os fatos irregulares, destaquei não vislumbrar prejuízo à defesa, porque não verifiquei, como exposto no voto, os supostos obstáculos ao exercício pleno do contraditório.
12.	As argumentações constantes do voto estão em perfeita coerência com a instrução da antiga Secretaria de Fiscalização de Infraestrutura de Petróleo e Gás Natural que transcrevi no relatório da decisão, como demonstra o trecho a seguir (destaques acrescidos) :
113. A respeito da irregularidade aqui tratada, sua origem se deu em processos de fiscalizações realizadas em 2009 e 2010, portanto, contemporâneo à ocorrência (o pagamento irregular ocorreu em 29 de janeiro de 2010) , de forma que os pontos aqui discutidos já são mencionados e conhecidos da empresa desde 2009, motivo pelo qual os envolvidos já tinham ciência das eventuais consequências. 
114. A apuração da irregularidade se deu no âmbito do TC Processo 009.832/2010-6, a empresa Carioca Christiani Nielsen Engenharia S.A. requereu e teve acesso a cópia integral daquele processo ainda no início do ano de 2013 - à exceção de peças sigilosas não afetas à própria empresa (peças 33; 40; 45; e 50 do TC Processo 009.832/2010-6) . Foi naquele processo que se determinou a conversão dos autos na presente tomada de contas especial - Acórdão 1633/2018-TCU-Plenário, de 18/7/2018. Diferente seria o caso de somente dez anos depois de ocorridos os fatos este Tribunal realizasse as primeiras análises.
13. Ao afirmar ter sido chamada ao contraditório apenas por meio da citação efetuada nesta TCE, a empresa deixa de considerar o amplo acesso que lhe foi conferido à matéria objeto de discussão. Aliás, sobre possíveis irregularidades nos projetos das obras do píer do Terminal de Barra do Riacho, a Carioca apresentou manifestação formal no TC Processo 010.552/2009-1 (peça 27) , em 30/10/2009. 
14. Sobre a exata irregularidade que deu causa à sua condenação, é justo reconhecer que a Carioca Engenharia não foi diretamente notificada para manifestar-se antes de 08/07/2019, o que deu causa à prescrição da pretensão punitiva. Isso, contudo, não implica concluir pela ocorrência de prejuízo a sua manifestação no tocante ao dano causado, cujo exame presumiu a imprescritibilidade da respectiva ação de cobrança.
8.6.	Além disso, no presente caso, há elementos nos autos de que a recorrente teve conhecimento dos fatos narrados nesta TCE durante todo o período correspondente à apuração, havendo sido notificada na fase interna (pelo Ministério da Saúde) e citada na fase externa (pelo TCU) , tendo tido, portanto, no devido tempo, a oportunidade de exercer o direito ao contraditório e à ampla defesa, conforme demonstrado nos itens 6 e 7 do Relatório de Tomada de Contas Especial Complementar 10/2018, do Ministério da Saúde (peça 5, p. 177 e 178) , incidindo, neste caso, o disposto no seguinte enunciado, extraído da ferramenta denominada "jurisprudência selecionada" do TCU: 
Comprovado que o responsável teve ciência da apuração de irregularidades a ele imputadas antes do prazo de dez anos entre os fatos analisados e sua citação pelo TCU, ou seja, durante os procedimentos de exame das contas pelo concedente ou no curso da fase interna da tomada de contas especial, não fica configurado prejuízo à defesa em decorrência desse lapso temporal (Acórdão 8982/2020-TCU-Segunda Câmara, Relator Ministro-Substituto Marcos Bemquerer Costa) . 
8.7.	Portanto, essa preliminar também deve ser rejeitada.  
MÉRITO
9.	Não foram apresentadas alegações recursais de mérito pela recorrente. 
CONCLUSÃO 
10.	Das análises anteriores, conclui-se que:   
	a) não ocorreu a prescrição quinquenal da pretensão ressarcitória fundada em decisão do TCU de que trata da Lei 9.873/1999, inclusive a intercorrente;  
		b) não é juridicamente possível a suspensão dos efeitos decorrentes do acórdão recorrido para aguardar novo programa de parcelamento de débitos tributários (Refis) em discussão no Congresso Nacional; e 
	c) não há a ausência da condição de procedibilidade prevista no art. 6º, inciso II, da Instrução Normativa TCU 71/2012, devendo, por isso, ser mantido o acórdão recorrido.  
10.1.  	Com base nas conclusões acima, apresenta-se a proposta de encaminhamento a seguir. 
PROPOSTA DE ENCAMINHAMENTO 
11.  	Diante do exposto, submete-se à consideração superior a presente análise do recurso de reconsideração interposto por Associação Beneficente Santa Maria (ABSM) contra o Acórdão 12978/2020-TCU-Segunda Câmara, propondo-se, com fundamento nos arts. 32, inciso I, e 33, da Lei 8.443/1992 c/c o art. 285, caput, do RI/TCU: 
a)  conhecer do recurso e negar-lhe provimento;
b) dar ciência à recorrente e aos demais interessados da decisão que vier a ser proferida.
	É o relatório.

não há.

Procurador Júlio Marcelo de Oliveira.

FUNDO NACIONAL DE SAÚDE. NÃO COMPROVAÇÃO DA BOA E REGULAR APLICAÇÃO DOS RECURSOS FEDERAIS REPASSADOS EM 2003. EXCLUSÃO DA SUPOSTA RESPONSABILIDADE DA PESSOA FÍSICA NESTA RELAÇÃO PROCESSUAL. CITAÇÃO APENAS DA ENTIDADE BENEFICIÁRIA DOS RECURSOS FEDERAIS. REVELIA. CONTAS IRREGULARES. DÉBITO. Prescrição da PRETENSÃO PUNITIVA DO TCU. RECURSO DE RECONSIDERAÇÃO. CONHECIMENTO. NÃO PROVIMENTO. CIÊNCIA.

TOMADA DE CONTAS ESPECIAL (TCE)

Unidade de Auditoria Especializada em Tomada de Contas Especial (AudTCE).

Trata-se do Recurso de Reconsideração interposto pela Associação Beneficente Santa Maria - ABSM contra o Acórdão 12978/2020-TCU-Segunda Câmara, mantido pelo Acórdão 8943/2021-TCU-Segunda Câmara, ambos relatados pelo Ministro-Substituto André Luís de Carvalho (peça 73) , por meio do qual esta Corte julgou irregulares as contas da ora recorrente e lhe condenou à reparação do dano ao erário, pelo valor histórico de R$ 447.301,06, sem a aplicação de multa, por ter o TCU reconhecido a ocorrência da prescrição da pretensão punitiva, segundo o critério até então estabelecido pelo Acórdão 1441/2016-TCU-Plenário, ou seja, prazo de 10 anos, a contar da data do fato, nos termos do art. 205 do Código Civil.
O fundamento para a condenação foi a não comprovação da boa e regular aplicação dos recursos repassados pelo Fundo Estadual de Saúde do Estado do Espírito Santo, em face da não apresentação de documentos comprobatórios das despesas realizadas em procedimentos hospitalares e ambulatoriais pagos, além da substituição indevida de códigos de procedimentos referentes a internações por outros de maior valor, dando causa a prejuízos ao Sistema Único de Saúde no período de 2003, conforme consubstanciado no Relatório de Auditoria nº 1/2003 da Secretaria de Estado da Saúde do Espírito Santo.
A recorrente alega, em síntese, que:
a) ocorreu a prescrição quinquenal da pretensão ressarcitória fundada em decisão do TCU, à luz da jurisprudência do Supremo Tribunal Federal (STF) e de acordo com a Lei 9.873/1999; 
b) devem ser suspensos os efeitos do acórdão recorrido para aguardar novo programa de parcelamento de débitos tributários (Refis) que estaria sendo discutido no Congresso Nacional e que poderia beneficiá-la quanto ao débito imputado pelo TCU; e 
c) deve ser aplicado ao presente caso o disposto no art. 6º, inciso II, da Instrução Normativa TCU 71/2012, arquivando-se o processo, sem julgamento de mérito.
A então Serur, atual AudRecursos, em pareceres uniformes, com os quais concordou o Ministério Público junto ao TCU, representado pelo Procurador Júlio Marcelo de Oliveira, propôs o conhecimento, mas o não provimento do recurso (peças 90, 91 e 93) .
Acolho na íntegra os pareceres emitidos nos autos pela então Serur e pelo MPTCU, por seus próprios fundamentos que incorporo a este voto como meus também, sem prejuízo das seguintes considerações.
Com efeito, não ocorreu a prescrição, nos termos do entendimento consolidado no Supremo Tribunal Federal na ADI 5509 e demais precedentes firmados em mandados de segurança citados no voto que proferi no julgamento que deu origem ao Acórdão 2285/2022-TCU-Plenário, que aprovou a Resolução 344/2022, segundo a qual é regida a prescrição neste Tribunal.
Da instrução da Serur aproveito o seguinte quadro, ao qual acrescentei as dez primeiras linhas após o cabeçalho, que bem demonstra a ocorrência de inúmeras causas interruptivas da prescrição:
	ATOS
	DATA
	PEÇAS

	Memo SAS/CCA nº 098/2003, da Secretaria de Saúde do Governo do Estado do Espírito Santo, que determinou a realização de auditoria analítica e operativa para apuração dos fatos em virtude de indícios de distorções.
	5/9/2003
	2, p. 4

	Relatório de auditoria 001/2003 da Secretaria de Saúde do Governo do Estado do Espírito Santo.
	30/10/2003
	3, p. 11-35

	Ofício de notificação 708/2003 da Secretaria de Saúde do Governo do Estado do Espírito Santo
	24/11/2003
	3, p. 80

	Justificativas apresentadas pela dirigente da Associação
	12/12/2003
	3, p. 83-93

	Relatório 12/2004 da Secretaria de Saúde do Governo do Estado do Espírito Santo que avaliou a defesa apresentada pela Associação
	3/2/2004
	3, p. 95-99

	Ofício 21/2004 da Associação Beneficente Santa Maria no qual solicita parcelamento para pagamento do dano
	9/7/2004
	9/7/2004

	Ofício 2004 da Associação Beneficente Santa Maria no qual solicita parcelamento em 60 meses para pagamento do dano
	14/9/2004
	3, p. 108

	Ofício 5131/2004 da Associação Beneficente Santa Maria no qual comunicou que não teria condições de efetuar o pagamento do dano de acordo com o parcelamento autorizado, inferior ao solicitado
	16/12/2004
	3, p. 204

	Despacho 427/MS/SE/FNS/CORF que informou sobre o não pagamento das parcelas
	28/09/2006
	3, p. 216

	Despacho 570/SE/FNS/CGEOFC/CCONT/TCE que solicita instauração da Tomada de Contas Especial
	7/11/2008
	3, p. 227

	Despacho DPPCE/DP/SFC/CGU/PR 221284/2010, da Controladoria-Geral da União (CGU) determinando a restituição da TCE ao Ministério da Saúde/FNS "para a implementação das medidas necessárias à formação de juízo de valor quanto à responsabilização pelo dano causado ao Erário." 
	4/8/2010
	3, p. 244-247

	Despacho 1423-SE/FNS/CGEOFC/CCONT da Coordenação de Contabilidade do Ministério da Saúde determinando o atendimento da determinação realizada pela CGU, descrita no quadro anterior. 
	10/6/2011
	3, p. 254-258

	Ofício 319/2011/SEAUD-ES/DENASUS/SGEP/MS do Ministério da Saúde encaminhando a TCE à Gerência de Auditoria em Saúde para "análise e providências pertinentes ao indicado no despacho 1423/SE/FNSCGEOFC/CCONT, de 10/6/2011" e posterior remessa diretamente à Coordenação de Contabilidade. 
	18/8/2011
	3, p. 262

	Relatório de Auditoria 130/2011 da Gerência de Auditoria em Saúde do Ministério da Saúde com a apuração, busca e levantamento das informações e documentos suscitados no referido Despacho 1423-SE/FNS/CGEOFC/CCCONT.  
	28/9/2011
	3, p. 266-280

	Despacho 066/SEAUD-ES/DENASUS/SGEP/MS encaminhando a TCE À Coordenação de Contabilidade do Ministério da Saúde para as providências cabíveis. 
	19/11/2011
	3, p. 346

	Despacho 1263-SE/FNS/CGEOFC/CCCONT do Ministério da Saúde devolvendo a TCE ao Departamento Nacional de Auditoria do SUS (DENASUS) para apuração de fatos relacionados à TCE. 
	8/5/2014
	5, p. 8 e 9

	Despacho/COADE/CGAUD/DENASUS 341 do Ministério da Saúde encaminhando a TCE à Coordenação de Contabilidade do MS para providências a seu cargo.
	18/11/2014
	5, p. 11

	Despacho 364/FNS/CGEOFC/CCCONT do Ministério da Saúde solicitando a adoção de providências ao DENASUS em relação a fatos relatados na TCE. 
	22/6/2015
	5, p. 21-23

	Despacho COPLAO/CGAUD/DENASUS/SGEP/MS do Ministério da Saúde encaminhando a TCE à Coordenação de Análise de Demandas (COADE) do FNS para que adote as providências a seu cargo. 
	30/11/2017
	5, p. 65 e 66

	Despacho COADE/CGAUD/DENASUS/SGEP/MS do Ministério da Saúde requerendo a manifestação de servidor do Ministério da Saúde sobre a TCE. 
	16/2/2018
	5, p. 67

	Despacho COADE/CGAUD/DENASUS/SGEP/MS do Ministério da Saúde encaminhando a TCE à coordenadora da COADE para conclusão do processo. 
	20/2/2018
	5, p. 68

	Parecer 109/2018-AAPDR/CGAUD/DENASUS/SGEP/MS do Ministério da Saúde propondo a remessa do processo à Coordenação de Contabilidade do FNS para adoção de providências. 
	16/8/2018
	5, p. 73-76

	Relatório de Tomada de Contas Especial Complementar 010/2018 do Ministério da Saúde. Proposta de imputação de débito à Associação Beneficente Santa Maria e encaminhamento da TCE à CGU. 
	28/11/2018
	5, p. 172-180

	Ofício 212/2018/DITCE/FNS/CCONT/CGEOFC/FNS/SE/MS do Ministério da Saúde encaminhando a TCE à CGU. 
	28/11/2018
	5, p. 181 e 182

	Relatório de Auditoria 138/2019 da CGU.
	20/2/2019
	5, p. 183-187

	Certificado de Auditoria 138/2019 da CGU.
	22/2/2019
	5, p. 188 e 189

	Parecer do Dirigente de Controle Interno 138/2019 da CGU. 
	22/2/2019
	5, p. 190

	Pronunciamento do Ministro de Estado da Saúde. 
	10/4/2019
	5, p. 14

	Autuação da TCE no TCU.
	31/8/2019
	Capa principal

	Despacho do relator da TCE, Ministro-Substituto André Luís de Carvalho, autorizando a citação da ABSM. 
	4/11/2019
	13

	Citação da ABSM por meio do Ofício 10232/2019-TCU/Secex-TCE, de 18/11/2019 (Aviso de Recebimento dos Correios, peça 20) . 
	9/12/2019
	17 e 20

	Instrução de mérito da Secretaria de Controle Externo de Tomada de Contas Especial. Irregularidade das contas e débito à ABSM. 
	3/2/2020
	22

	Parecer do Ministério Público junto ao TCU, representado pelo subprocurador-geral Paulo Soares Bugarin, manifestando-se de acordo com a proposta da unidade técnica.
	2/3/2020
	25

	Acórdão 12978/2020-TCU-Segunda Câmara, Relator Ministro-Substituto André Luís de Carvalho. Irregularidade das contas e imputação de débito à ABSM. 
	17/11/2020
	26

	Acórdão 8943/2021-TCU-Segunda Câmara, Relator Ministro-Substituto André Luís de Carvalho. Esclarecimento. Manutenção do Acórdão 12978/2020-TCU-Segunda Câmara.
	13/7/2021
	55

Como se vê do histórico acima, houve diversas causas interruptivas tanto da prescrição ordinária quanto da intercorrente, motivo pelo qual não é de se dar provimento ao recurso quanto a este ponto.
No tocante à alegação da recorrente de que o TCU deveria suspender os efeitos oriundos do acórdão recorrido para aguardar novo programa de parcelamento de débitos tributários (Refis) em discussão no Congresso Nacional, o qual poderia beneficiá-la em relação ao débito objeto deste processo, é correta a análise da Serur no sentido de que o Refis mencionado pela recorrente diz respeito a dívidas tributárias da União e não acerca de dívidas decorrentes de acórdãos condenatórios do TCU e que o próprio acórdão impugnado autoriza, caso requerido, nos termos do art. 26 da Lei 8.443/1992 e do art. 217 do RI/TCU, o parcelamento da dívida fixada em até 36 (trinta e seis) parcelas mensais e sucessivas, com a atualização monetária e os correspondentes acréscimos legais (subitem 9.2 do acórdão recorrido) . 
Também não procede a alegação da recorrente de que há a ausência da condição de procedibilidade prevista no art. 6º, inciso II, da Instrução Normativa TCU 71/2012, motivo pelo qual este processo deveria ser arquivado, sem julgamento de mérito. Referido dispositivo tem a seguinte redação:
Art. 6º Salvo determinação em contrário do Tribunal de Contas da União, fica dispensada a instauração da tomada de contas especial, nas seguintes hipóteses:
[...]
II - houver transcorrido prazo superior a dez anos entre a data provável de ocorrência do dano e a primeira notificação dos responsáveis pela autoridade administrativa competente;
Conforme se constata do histórico que apresentei anteriormente, a primeira notificação da ora recorrente se deu em 24/11/2003, muito antes, portanto, dos dez anos a que se refere o inciso II da aludida norma, o que evidencia a improcedência do argumento da recorrente.
Em face do exposto, acolho os pareceres uniformes da Serur e do MPTCU e voto por que o Tribunal adote a deliberação que ora submeto à consideração da Segunda Câmara.
TCU, Sala das Sessões, em 30 de maio de 2023.
ANTONIO ANASTASIA 
Relator